【裁判字號】    90,訴,4209
【裁判日期】    901128
【裁判案由】    返還不當得利
【裁判全文】
臺灣臺北地方法院民事判決  九十年度訴字第四二○九號
    原      告  賽喬貿易有限公司
    法定代理人  丁○○
    訴訟代理人  丙○○
    被      告  田宇實業有限公司
    法定代理人  甲○○
    訴訟代理人  乙○○
右當事人間請求返還不當得利事件，本院判決如左：
    主    文
原告之訴及其假執行之聲請均駁回。
訴訟費用由原告負擔。
    事實及理由
一、原告起訴主張：原告於民國八十九年間擔任會首成立合會，期間自八十九年十月
    起至九十二年四月止，開標日為每月十日，共計三十一會份，每一會份每期會款
    為新台幣（下同）三萬元，底標三千元，採內標制。被告亦為會員之一，並以訴
    外人乙○○為代表。惟依民法第七百零九條之二第一項規定，會首及會員應以自
    然人為限，本件原告及被告均為法人，所成立之合會契約因違反強行規定而自始
    無效，爰依民法第一百七十九條前段請求被告返還原告已給付之合會金七十萬四
    千元及自起訴狀繕本送達翌日起至清償日止，按週年利率百分之五計算之利息，
    並聲明願供擔保請准宣告假執行等情。
二、被告則以：被告於八十九年十二月十日得標，九十年一至三月均有繳會款，其中
    三月只繳一萬八千元，因為兩造參與訴外人蔡瑞香所邀集合會，原告是死會，被
    告是活會，曾合意扣除死會一萬二千元，故系爭合會只繳一萬八千元，後來因為
    原告反悔就沒繼續繳會錢。原告請求返還金額有誤，被告曾繳部分會款，應該扣
    除一十三萬八千元，故只有五十六萬六千元。原告給付被告之合會金七十萬四千
    元已經扣除十月、十一月的會款六萬元，被告已繳會款原告應返還被告等語置辯
    。並聲明：駁回原告之訴及假執行之聲請。
三、兩造不爭執事實：原告主張其於八十九年間擔任會首成立合會，被告亦為會員之
    一，並於八十九年十二月十日以七千元得標，原告已給付被告合會金七十萬四千
    元乙節，業據提出會單為證，復為被告所不爭執，堪信為真實。
四、原告另主張依八十九年五月五日施行之民法債編修正條文第七百零九條之二第一
    項規定，會首及會員，以自然人為限，故系爭合會契約違反該條強行規定，依民
    法第七十一條前段應屬無效云云。惟依該條修正說明係謂為防止合會經營企業化
    ，致造成鉅額資金之集中，運用不慎，將有牴觸金融法規之虞故；且按我國民法
    係採民商合一制，民法既規定合會為典型契約，倘若法人違反上開規定邀集會員
    成立合會，尚難遽指合會契約為無效，僅生由法人主管機關依法令予以監督糾正
    之問題；況實務上頗多中小企業銀行亦有開辦合會業務，如認該條規定為強行規
    定而逕認該等合會契約為無效，亦與常情不符。再為維護交易安全，保障與公司
    成立合會契約之會員，亦不宜逕認該條為強行規定而使合會契約歸於無效，是原
    告之主張尚非可採。
五、綜上所述，系爭合會契約並非無效，原告主張被告係無法律上之原因而受領合會
    金七十萬四千元之利益，洵非有據。從而，原告本於民法第一百七十九條前段請
    求被告返還七十萬四千元及自起訴狀繕本送達翌日起至清償日止，按週年利率百
    分之五計算之利息，即有未合，應予駁回；原告之訴既經駁回，其假執行之聲請
    即失所附麗，應併予駁回。
六、又本件事證已臻明確，兩造其餘攻擊防禦方法，於本判決結果不生影響，爰不一
    一論述，併此敘明。
七、據上論結：原告之訴為無理由，依民事訴訟法第七十八條，判決如主文。
中      華      民      國    九十      年     十一     月    二十八    日
                                        民事第四庭法      官  劉又菁
右為正本係照原本作成
如對本判決上訴，須於判決送達後廿日內向本院提出上訴狀
中      華      民      國    九十      年     十一     月    二十八    日
                                                  法院書記官  黃瓊滿


司法院資訊處製作；財團法人民間司法改革基金會備份。
